臺北高等行政法院判決　　　　　　　　　　　　　　九十一年度訴字第一六六八號
　　　　　　　　　　　　　　　.
　　原　　　告　甲○○
　　被　　　告　台北市政府
　　代　表　人　乙○○市長）.
　　訴訟代理人　丙○○
右當事人間因工商登記事件，原告不服經濟部中華民國九十年七月二十五日經（九０
）訴字第０九００六三一七六七０號訴願決定，提起行政訴訟。本院判決如左：
　　主  文
原告之訴駁回。
訴訟費用由原告負擔。
　　事  實
一、事實概要：緣原告前於民國（下同）八十九年八月一日經被告核准於台北市士林
    區○○○路○段八三八號一樓開設「士林企業社」（市招迷惘ｅ世代），領有北
    市建商商號（八九）字第二四五０七四號營利事業登記證，核准營業項目為：一
    、Ｆ２１８０１０資訊軟體零售業。二、Ｉ３０１０１０資訊軟體服務業。三、
    Ｆ２１３０３０事務性機器設備零售業。四、Ｆ２１３０６０電信器材零售業。
    五、Ｆ２０９０３０玩具、娛樂用品零售業。六、Ｉ６０１０１０租賃業（電腦
    及週邊設備租賃業）。七、Ｆ２０３０１０食品、飲料零售業。嗣經被告所屬警
    察局士林分局芝山岩派出所員警於九十年二月二十二日二十二時許臨檢查獲原告
    於該地址經營登記範圍以外之「電子資訊供應服務業、其他娛樂業」業務，除製
    作臨檢紀錄表外，並於九十年三月二十一日以北市警士分行字第九０六一三００
    三００號函請被告處理。案經被告認原告違反商業登記法第八條第三項之規定，
    爰依同法第三十三條第二項規定處罰，於九十年四月六日以府建商字第九００三
    五０九０００號函，裁處原告新台幣（下同）三萬元罰鍰，並命令應即停止經營
    登記範圍外之業務，原告不服，提起訴願，經遭駁回，遂提起本件行政訴訟。
二、兩造聲明：
　　(一)原告聲明求為判決：訴願決定及原處分均撤銷。
　　(二)被告聲明求為判決：駁回原告之訴。
三、兩造之爭點：原告是否經營其登記範圍以外之業務，而違反商業登記法第八條第
　　　　　　　　三項之規定？
甲、原告主張之理由：
　一查商業登記法第六條規定：主管機關中央為經濟部，地方為縣市政府，必要時得
　　報請經濟部核定，將本法部分業務授權區公所或委託直轄市縣之商業會辦理。同
　　法第八條第二項中也規定，其他本法規定應登記事項，主管機關得隨時派員抽查
　　。以此觀之，原告是否有違反經營登記範圍內之商業行為？以及原告所為之營業
　　模式有無類屬於資訊服務業或其他娛樂業？主管機關容或許有權核查，但就此項
　　經營登記範圍事項以外事業之認定權限，各縣市政府或直轄市政府是否有權作此
　　種認定？而此部分又是否有中央主管機關之法律授權？被告於理由中並未論列，
　　此項法律授權之依據，為行政機關所據以科處或限制人民之權利，被告對此允宜
　　作充分說明法律授權依據，否則如何足以釋民之疑？尤有進者，所謂的資訊休閒
　　服務業，其法律定義是否為利用電腦功能以磁碟供人遊戲娛樂或利用電腦擷取網
　　際網路資訊供人遊戲？此項認定之法源依據為何？被告未能說明，即認為原告經
    營資訊休閒服務業，委非適當，誠難令人信服，應撤銷原行政處分為宜。
  二原告經被核准有經營電子資訊供應服務，其營業之定義與資訊休閒服務業並無不　　同
    ，縱然項目有所區別，充其量亦僅是對於營業項目擴大，並不足以構成違反商業
    登記法第八條第三項之規定，原行政處分將營業項目擴大認為係無照營業，殊難
    辭酷吏之名。
　三又原告之所取得允許營業項目電子資訊供應服務業，如果原告並無擷取網路遊戲
　　軟體供人遊戲，則似非法所不許，而原告之店內並無使用網路擷取之行為，所有
　　之遊戲軟體均是依固定程序載入，所謂網路擷取應係指由網際網路資源中獲取相
　　關之遊戲資料或下載動作之情形，而原告所經營多早將遊戲資料載於硬碟之中，
　　毫無任何擷取之情形，故並無違反商業登記法之處。綜上所陳，如蒙改定，則感
　　德便。
乙、被告主張之理由：
　一按商業登記法第八條第三項規定：「商業不得經營其登記範圍以外之業務。」第
　　三十三條第一項規定：「違反第八條第三項規定者，其商業負責人處新臺幣一萬
　　元以上三萬元以下罰鍰，並由主管機關命令停止其經營登記範圍外之業務。」經
　　濟部八十九年二月十五日經（八九）商字第八九二０二四四六號函釋：「八十七
　　年十二月十五日經（八七）商字第八七二三０一八九號函送之會議決議：『以電
　　腦使用網際網路之相關軟體及資料提供消費者、以電腦裝置磁碟片、硬碟、光碟
　　內儲存軟體資料供人遊戲、以電視遊樂器及遊戲卡匣供人遊戲等方式，收取費用
　　之營業行為，應登記為Ｊ７９９９９０其他娛樂業。』」經濟部九十年三月二十
　　日經（九０）商字第０九００二０五二一一０號公告略以：「將現行其他娛樂業
　　（利用電腦功能以磁碟、光碟供人遊戲娛樂、利用電腦網際網路擷取遊戲軟體供
　　人遊戲，利用電腦功能播放ＣＤ、ＶＣＤ供人聽音樂及觀賞影片）」整併歸屬於
　　「Ｊ７０１０７０資訊休閒服務業」，其定義內容為「提供場所及電腦設備採收
　　費方式，供人透過電腦連線擷取網路上資源或利用電腦功能以磁碟、光碟供人使
　　用」。商業登記法第三十三條第二項規定：「經主管機關依前項規定處分後，仍
　　不停止經營登記範圍外之業務者，得按月連續處罰。」
　二有關原告稱各縣市政府或直轄市政府是否有權限認定經營登記範圍外之行為？而
　　此部份又是否有中央主管機關之法律授權乙節；查商業登記法第六條第一項規定
　　「本法所稱主管機關：在中央為經濟部；在直轄市為直轄市政府．．．」又地方
　　制度法第十八條第一項第七款第三目規定「直轄市工商輔導及管理」屬地方自治
　　事項；被告依商業登記法規定就經濟部編訂之「公司行號營業項目代碼表」中各
　　類行業別，認定其實際經營業務自屬依法有據；且查經濟部為商業登記法所定中
　　央主管機關，自有權對商業應申請登記事項中營業項目之定義內容為統一之規定
　　。至所訴資訊休閒服務業．．．認定之法源依據為何乙節？依經濟部九十年三月
　　二十日經（九０）商字第０九００二０五二一一０號公告「公司行號營業項目代
　　碼表」增列「J701070資訊休閒服務業」，其定義為「提供場所及電腦設備採收
　　費方式，供人透過電腦連線擷取網路上資源或利用電腦功能以磁碟、光碟供人使
　　用。」。原告既違反規定經營登記範圍外之電子資訊供應服務業及其他娛樂業，
　　則其所訴被告未能說明認定之法源依據及認定原告經營電子資訊供應服務業及其
　　他娛樂業，實為卸詞，欲圖免責。
　三又原告訴稱「核准有電子資訊供應服務業其定義與資訊休閒服務業並無不同縱有
　　區別充其量亦僅是對於營業項目擴大」乙節；卷查，被告所屬警察局士林分局於
　　九十年三月二十一日北市警士分行字第九０六一三００三００號函所附九十年二
　　月二十二日芝山岩派出所臨檢紀錄表所載原告之營業場所「．．．店內設置硬體
　　五十台電腦，每部電腦皆有裝設喇叭、滑鼠及軟體設備，供不特定客人把玩，內
　　容為上網、電腦遊戲，至於要上網把玩何種遊戲則沒有限制，並採會員制，入會
　　為二○○元，收費以一分鐘一元（會員打八折），基本消費為六○元，每日營業
　　額為八千元左右。當場查獲店內共有蕭姓少年等八名客人在上網消費」並經原告
　　及蕭姓少年等八人簽名確認，有原處分卷可稽。揆諸首揭規定及相關函釋意旨，
　　原告違規經營之業務型態乃屬其他娛樂業之業務範疇。更遑論原告亦未經核准「
　　電子資訊供應服務業」（凡運用電腦資料庫儲存並供應索引、目錄、及各類文字
　　、影像、聲音等資料之業務。）之營利事業登記項目，即擅自經營電子資訊供應
　　服務業及其他娛樂業，顯有違反商業登記法第八條第三項之規定，被告依同法第
　　三十三條第二項規定處以罰鍰並命令停止其經營登記範圍外業務之處分，自非無
　　據。
　四另原告所稱「店內並無使用網路擷取之行為，所有之遊戲軟體均是依固定程式載
　　入，並無網路擷取情形，故無違反商業登記法之處」云云；按公司行號營業項目
　　代碼表「Ｉ３０１０３０電子資訊供應服務業」定義係：凡運用電腦資料庫儲存
　　並供應索引、目錄、及各類文字、影像、聲音等資料之業務。「Ｊ７９９９９０
　　其他娛樂業」定義係：利用電腦功能以磁碟供人遊戲娛樂或利用電腦擷取網際網
　　路供人遊戲；基此，原告雖訴稱並未經由網際網路擷取遊戲軟體，然其亦坦承係
　　將固定之遊戲程式灌於電腦磁碟、硬碟內再經由不特定人士，於螢幕上點選打玩
　　，實亦符合該其他娛樂業定義其中之一類：利用電腦功能以磁碟、光碟供人遊戲
　　娛樂。故被告認定其經營登記範圍外之電子資訊供應服務業、其他娛樂業，揆諸
　　首揭法條之規定，洵無不合，被告原處分及經濟部訴願決定均請予維持。
　五綜上所述，本件原告之訴為無理由，請察核依法駁回原告之訴。
　　理  由
一、按「商業不得經營其登記範圍以外之業務」，為商業登記法第八條第三項所明定
    ；又「違反第八條第三項規定者，其商業負責人處新臺幣一萬元以上三萬元以下
    罰鍰，並由主管機關命令停止其經營登記範圍外之業務」，同法第三十三條第一
    項復定有明文。次按經濟部八十九年二月十五日經（八九）商字第八九二０二四
    四六號函釋：「八十七年十二月十五日經（八七）商字第八七二三０一八九號函
    送之會議決議：『以電腦使用網際網路之相關軟體及資料提供消費者、以電腦裝
    置磁碟片、硬碟、光碟內儲存軟體資料供人遊戲、以電視遊樂器及遊戲卡匣供人
    遊戲等方式，收取費用之營業行為，應登記為Ｊ７９９９９０其他娛樂業。』上
    開會議紀錄討論提案決議所載『以電腦使用網際網路之相關軟體及資料提供消費
    者』，係指利用電腦擷取網際網路之遊戲軟體供人遊戲。」，經濟部八十九年五
    月五日經（八九）商字第八九０一二四二八號函釋，亦認有關業者利用電腦網際
    網路供人下載或擷取遊戲之營業，應登記於當時公司行號營業項目代碼「Ｊ７９
    ９９９０其他娛樂業」項下營業。又經濟部九十年三月二十日經（九０）商字第
    ０九００二０五二一一０號公告略以：「將現行其他娛樂業（利用電腦功能以磁
    碟、光碟供人遊戲娛樂、利用電腦網際網路擷取遊戲軟體供人遊戲，利用電腦功
    能播放ＣＤ、ＶＣＤ供人聽音樂及觀賞影片）」整併歸屬於「Ｊ７０１０７０資
    訊休閒服務業」，其定義內容為「提供場所及電腦設備採收費方式，供人透過電
    腦連線擷取網路上資源或利用電腦功能以磁碟、光碟供人使用」。本件行為時係
    九十年二月二十二日，有關「利用電腦擷取網際網路供人遊戲」，自應歸類於「
    Ｊ７９９９９０其他娛樂業」。另參照經濟部八十九年五月二十四日經（八九）
    商字第八九二○九一六八號函釋，公司行號營業項目代碼「Ｉ３０１０３０電子
    資訊供應服務業」為：「凡運用電腦資料庫儲存並供應索引、目錄及各類文字、
    影像、聲音等資料之業務，但不透過第一類電信事業之電信機線設備所提供之資
    訊服務業務」（不含擷取網際網路遊戲軟體供人遊戲）；業者利用「電腦擷取網
    際網路資料供人遊戲」之營業，與前揭電子資訊供應服務業之定義不符，故目前
    將之列為「Ｊ七九九九九○其他娛樂業（應具體訂明）」。由前揭函釋說明，可
    知「Ｉ３０１０３０電子資訊供應服務業」與「Ｊ７９９９９０其他娛樂業」皆
    係利用電腦網際網路，惟前者係單純上網查詢擷取資料，而後者則係上網擷取網
    路遊戲軟體供人遊戲娛樂，二者並不相同。
二、查被告以原告原經核准登記在台北市士林區○○○路○段八三八號一樓開設「士
    林企業社」（市招迷網ｅ世代），經營資訊軟體零售業、資訊軟體服務業、事務
    性機器設備零售業、電信器材零售業、玩具及娛樂用品零售業、電腦及週邊設備
    租賃業、食品及飲料零售業等業務，未經核准擅自經營電子資訊供應服務業及其
    他娛樂業（利用電腦功能以磁碟供人遊戲娛樂或利用電腦擷取網際網路資料供人
    遊戲），違反首揭法條之規定，乃裁處原告三萬元罰鍰，並命令應即停止經營登
    記範圍外之業務。原告則訴稱，其申請營利事業登記證獲准之營業項目中包含資
    訊軟體服務、電腦及周邊設備租賃等業務，因來店部分客戶自行下載或使用其他
    網路資訊，實難分秒監控，僅能於店內以公開張貼告示及規勸方式盡應負義務，
    至於客戶自行違法部分，非屬本店之責，被告對本案所執行網路服務業法令並未
    廣為宣導與輔導，網路資訊之界定與法令規範亦未明確，使執業者無相關實際規
    範可於以遵循，本店開業至今僅八個月時間，因景氣低迷，虧損連連，請體恤個
    人創業甚艱，不予處分云云。
三、經查（一）原告雖經被告核准於台北市士林區○○○路○段八三八號一樓開設「
    士林企業社」（市招迷網ｅ世代），領有北市建商商號（八九）字第二四五０七
    四號營利事業登記證，惟其核准營業項目為經營資訊資訊軟體零售業、資訊軟體
    服務業、事務性機器設備零售業、電信器材零售業、玩具及娛樂用品零售業、電
    腦及週邊設備租賃業、食品及飲料零售業等業務，並無「電子資訊供應服務業」
    及「其他娛樂業」，而原告卻於該營業現場設置五十台電腦，每部電腦皆有裝設
    喇叭、滑鼠及軟體設備，供不特定客人把玩，內容為上網、電腦遊戲，至於要上
    網把玩何種遊戲則沒有限制，並採會員制，入會為二００元，收費以一分鐘一元
    （會員打八折），基本消費為六０元，每日營業額為八千元左右，經被告所屬警
    察局士林分局芝山岩派出所於九十年二月二十二日二十二時許派員至現場臨檢，
    當場查獲店內共有蕭姓少年等八名客人在上網消費。此有警察當場製作之臨檢紀
    錄表附原處分卷內可稽，並經原告及蕭姓少年等八人於臨檢紀錄表簽名確認在案
    。是原告未經辦妥營利事業項目變更登記，即擅自經營登記範圍外之「電子資訊
    供應服務業」（供上網查詢擷取資料）、「其他娛樂業」（供上網擷取網路遊戲
    軟體以把玩娛樂），違規事實洵堪認定，自已違反首揭商業登記法第八條第三項
    之規定，原告辯稱係客戶自行違規上網，非其之責云云，並不足採。（二）至訴
    稱網路資訊之界定與法令規範未明確至無可遵循乙節，經查原告商號之核准設立
    登記日期為八十九年八月一日，依經濟部當時訂頒之「公司行號營業項目代碼表
    」，其中Ｉ大類「工商服務業」─Ｉ３中類「資訊服務業」─Ｉ３０１小類「資
    訊服務業」，列有Ｉ３０１０３０細類「電子資訊供應服務業」，及Ｊ大類「社
    會服務及個人服務業」─Ｊ７中類「娛樂業」─Ｊ７９９小類「其他娛樂業」，
    列有「Ｊ７９９９９０其他娛樂業」之細類營業項目，而該商號實際經營型態為
    供人利用電腦上網擷取資料或遊戲軟體，自應登記「Ｉ３０１０３０電子資訊供
    應服務業」、「Ｊ0000000其他娛樂業」之營業項目，並無網路資訊之界
    定與法令規範不明確情事，原告所述自不足採。（三）有關原告訴稱各縣市政府
    或直轄市政府是否有權限認定經營登記範圍外之行為？而此部份又是否有中央主
    管機關之法律授權？乙節，按商業登記法第六條第一項規定「本法所稱主管機關
    ：在中央為經濟部；在直轄市為直轄市政府．．．」，又地方制度法第十八條第
    一項第七款第三目規定「直轄市工商輔導及管理」屬地方自治事項。則被告依商
    業登記法規定，就經濟部編訂之「公司行號營業項目代碼表」中各類行業別，認
    定原告實際經營業務之類別，自屬依法有據；且查經濟部為商業登記法所定中央
    主管機關，自有權對商業應申請登記事項中營業項目之定義內容為統一之規定。
    （四）另原告雖訴稱其店內並無使用網路擷取之行為，所有之遊戲軟體均是依固
    定程式載入，並無網路擷取情形，故無違反商業登記法之處云云，惟按公司行號
    營業項目代碼表「Ｊ７９９９９０其他娛樂業」定義係：「利用電腦功能以磁碟
    片、硬碟、光碟供人遊戲娛樂或利用電腦擷取網際網路供人遊戲」，基此，縱令
    原告並未供人經由網際網路擷取遊戲軟體，但其將固定之遊戲程式灌於電腦磁碟
    、硬碟內，再經由不特定人士，於螢幕上點選打玩，實亦符合該「其他娛樂業」
    定義中之一項：「利用電腦功能以磁碟片、硬碟、光碟供人遊戲娛樂」。故被告
    認定其經營登記範圍外之「其他娛樂業」，揆諸前開說明，洵無不合。末查原告
    係第二次違規再被查獲，經營登記範圍外之業務，且營業現場擺設五十台電腦供
    不特定人士，透過電腦網際網路下載資料或擷取遊戲，衡諸違規情節，被告所為
    裁處原告三萬元罰鍰，並命令應即停止經營登記範圍外業務之處分，洵無過當或
    逾越之處。
四、綜上所述，原處分於法並無不合，訴願決定予以維持，亦無違誤，原告起訴意旨
    ，仍執前詞，請求撤銷訴願決定及原處分，為無理由，應予駁回。
據上論結，本件原告之訴為無理由，爰依行政訴訟法第九十八條第三項前段，判決如
主文。
中　　華　　民　　國　　九十一　　　年　　　六　　　　月　　　十三　　　日
                  臺 北 高 等 行 政 法 院   第 四 庭
                                  審 判 長 法  官 姜素娥
                                           法  官 陳國成
                                           法  官 林文舟
右為正本係照原本作成。
如不服本判決，應於送達後二十日內，向本院提出上訴狀並表明上訴理由，如於本判
決宣示後送達前提起上訴者，應於判決送達後二十日內補提上訴理由書（須按他造人
數附繕本）。
中　　華　　民　　國　　　九十一　　年　　　六　　　　月　　　十三　　　日
                                           書記官 林孟宗
